臺灣高等法院臺南分院刑事判決　　　　　　　九十一年度上訴字第五八四號　　Ｃ
　　　上　訴　人
　　　即　被　告　丙　○　○
　　　右二人共同
　　　選任辯護人　郭　家　祺
右上訴人因詐欺等案件，不服臺灣臺南地方法院九十一年度訴字第一六五號中華民國
九十一年三月十九日第一審判決（起訴案號：臺灣臺南地方法院檢察署九十年度偵字
第一０三一四、一０三一五號），提起上訴，本院判決如左：
      主      文
原判決撤銷。
丁○○連續行使偽造私文書，足以生損害於他人，處有期徒刑壹年貳月。
丙○○無罪。
      事      實
一、丁○○與其夫丙○○在台南市○○路○段一七一巷三十號共同經營「新清美洗衣
    店」，因家庭經濟不佳而積欠大筆債務，竟基於為自己不法所有之概括犯意，於
    民國（下同）八十八年十二月二十五日，借用其夫丙○○名義擔任互助會會首，
    並虛構會員「美智」、「何束美」、「邱傳龍」、「何」、「陳淑芬」、「蘇志
    明」等六人名單，佯向甲○○、唯琳機械五金有限公司等人招攬連會首共計四十
    會、每會新台幣（下同）三萬元，採內標方式，於每月二十五日在上開「新清美
    洗衣店」內由會員填寫標單競標之互助會一組，甲○○、唯琳機械五金有限公司
    等多數會員不疑有他，加入互助會後，丁○○即於附表所示之開標期日，利用多
    數會員未每次到場參與開標及各會員彼此間未聯絡得標情形之機會，先後以其虛
    構之「美智」、「何束美」、「邱傳龍」、「何」、「陳淑芬」、「蘇志明」等
    六人名義，並冒用「藥局」、「鄭長平」、「孫秀月」等會員名義，連續於附表
    所示之時間書寫投標金額，偽造上開會員名義之標單參與投標，足生損害於各該
    標單上所載之人，丁○○並向其他活會會員謊稱係上開活會會員得標（丁○○所
    偽造之標單於冒標後隨即丟棄，並未扣案），致使其餘活會會員陷於錯誤而如數
    交付各該期會款供其花用，丁○○前後詐得如附表所示之會款，共計六百五十三
    萬七千六百元。嗣於九十年五月二十五日第十八次會開標後，丁○○因無力給付
    會款予該次得標之會員，即宣布止會，會員甲○○、唯琳機械五金有限公司經詢
    問比對始發現上情。
二、案經被害人甲○○、唯琳機械五金有限公司訴請台灣台南地方法院檢察署檢察官
    偵查起訴。
    理  由
壹、有罪部分：
一、右揭事實業據被告丁○○供承不諱，核與告訴人甲○○及唯琳機械五金有限公司
    等於偵、審中指述之情節相符，且有告訴人所提之互助會之會單影本一份、錄音
    帶及其譯文簡表在卷可憑，事證明確，被告丁○○犯行堪以認定，應予依法論科
    。
二、查被告丁○○所招攬之互助會係以書寫標單投標之方式決定得標之人，此經被告
    自承在卷，並為告訴人等其他會員證實無訛，其標單上記載會員投標之金額及姓
    名，乃表示一定用意之證明，依刑法第二百二十條第一項規定，應以私文書論。
    核被告丁○○所為，係犯刑法第二百十六條行使第二百十條偽造私文書罪及刑法
    第三百三十九條第一項之詐欺取財罪。被告丁○○偽造標單後，復持以行使，其
    偽造之低度行為應為行使之高度行為所吸收，不另論罪。又渠先後多次行使偽造
    私文書及詐欺取財之犯行，均時間緊接，所犯各構成要件相同，顯係基於概括犯
    意為之，應各依連續犯規定論以一罪，並均加重其刑。且被告丁○○所犯連續行
    使偽造私文書與詐欺取財二罪間，有方法結果之牽連關係，為牽連犯，應從一重
    之連續行使偽造私文書罪處斷。
三、原審以被告丁○○罪證明確，予以論罪科刑，固非無見，惟：(1)被告丁○○係借
    用其夫丙○○名義召集互助會，並無證據足以證明與丙○○具有犯意聯絡及行為
    分擔（詳後述丙○○無罪部分），原審論以共同正犯，尚有未當。(2)被告丁○○
    除冒用虛構之「美智」、「何束美」、「邱傳龍」、「何」、「陳淑芬」、「蘇
    志明」等六人名義標會外，並冒用「藥局」、「鄭長平」、「孫秀月」等會員名
    義標會，原判決事實欄僅記載被告偽造虛構之「美智」、「何束美」、「邱傳龍
    」、「何」、「陳淑芬」、「蘇志明」等六人名義標單，而未論及其他，與附表
    所示之犯罪次數及方法相互矛盾，亦有未洽。被告上訴意旨雖未指摘及此，惟既
    經上訴，即應由本院予以撤銷改判。爰審酌被告丁○○因遭倒債致家庭經濟負擔
    沈重，故以虛構會員方式召集互助會並予以冒標用以詐取會款之犯罪動機、目的
    及手段、對告訴人所生危害及影響社會經濟及交易安全之程度、所詐得財物之數
    額非輕、犯罪後已坦認犯行並表示悔過，迄今雖仍未與告訴人達成賠償和解，惟
    已將死會會款交活會會員收取，並由其夫丙○○提出所有不動產供告訴人處分（
    此經告訴人是認在卷），以減少告訴人之損失等一切情狀，量處如有期徒刑一年
    二月，以資懲儆。至被告丁○○所偽造之標單業經其丟棄而未扣案，為免執行上
    之困難，爰不宣告沒收，附此敘明。
貳、無罪部分：
一、公訴意旨略以：被告丙○○與其妻丁○○在台南市○○路○段一七一巷三十號共
    同經營「新清美洗衣店」，因家庭經濟不佳又積欠大筆債務，竟共同基於為自己
    不法所有之概括犯意，於八十八年十二月二十五日，由丁○○以丙○○名義擔任
    互助會會首，並由丙○○協助收取會款，虛構會員「美智」、「何束美」、「邱
    傳龍」、「何」、「陳淑芬」、「蘇志明」等六人名單，招攬連會首共計四十會
    ，每人每會三萬元，採內標方式，每月二十五日在上開「新清美洗衣店」由會員
    填寫標單競標之互助會一組，使甲○○、唯琳機械五金有限公司等人不疑有他，
    紛紛加入互助會後，丙○○與丁○○即於附表所示之開標期日，利用多數會員未
    每次到場參與開標及各會員彼此間未聯絡得標情形之機會，先後冒用「美智」、
    「何束美」、「邱傳龍」、「何」、「陳淑芬」、「蘇志明」等六人之名義書寫
    標單參與投標，並向其他活會會員謊稱係上開活會會員得標，致使其餘活會會員
    陷於錯誤而如數交付會款供其花用，二人前後共詐得如附表所示之會款達六百五
    十三萬七千六百元。因認被告丙○○涉有共同行使偽造私文書及詐欺取財等罪嫌
    。
二、按犯罪事實應依證據認定之，無證據不得推定其犯罪事實；又不能證明被告犯罪
    者，應諭知無罪之判決，刑事訴訟法第一百五十四條、第三百零一條第一項分別
    定有明文。認定不利於被告之事實，須依積極證據，苟積極證據不足為不利於被
    告事實之認定時，即應為有利於被告之認定，更不必有何有利之證據。此之所謂
    證據，須確屬能為被告有罪之證明，而無瑕疵可指者，始足當之；再者，犯罪事
    實之認定，應憑證據，所謂證據，須適於為被告犯罪事實之證明者，始得採為斷
    罪資料，如未能發現相當證據，或證據不足以證明，自不能以推測或擬制之方法
    以為裁判基礎；又所謂認定犯罪事實所憑之證據，雖不以直接證據為限，間接證
    據亦包括在內，然而無論直接或間接證據，其為訴訟上之證明，須於通常一般人
    均不致有所懷疑，而得確信其為真實之程度，始得據之為有罪之認定，倘其證明
    尚未達到此一程度，而有合理懷疑存在時，即應為無罪之判決（最高法院二十九
    年上字第三一○五號、三十年上字第八一六號、四十年台上字第八六號、五十三
    年台上字第二七五○號、七十六年台上字第四九八六號判例參照）。次按告訴人
    之指訴係使被告受刑事訴追為主要目的，是其指訴是否與事實相合，仍須調查其
    他證據以資審認；又被害人之陳述如無瑕疵，且就其他方面調查又與事實相符，
    固足採為科刑之基礎，倘其陳述尚有瑕疵，則在未究明前，遽採為論罪科刑之根
    據，即難認為適法，此亦有最高法院五十三年台上字第一三○○號、六十一年台
    上字第三○九九號判例足資參照。
三、訊據被告丙○○堅決否認有何詐欺及偽造文書之犯行，辯稱：伊僅負責新清美洗
    衣店之業務，至於家庭財務均由伊妻單獨處理，故伊對伊妻召集互助會之情形毫
    不知情云云。經查公訴人認定被告丙○○與其妻丁○○共犯本件詐取及偽造文書
    罪嫌，無非係以被告丙○○與丁○○係夫妻關係，丙○○於偵查中供稱伊知悉丁○○以其名義招攬互助會，且曾向會員收取會款等情，為其論據。惟前揭告訴人
    等所參加之互助會，係由丁○○所招募，迭據丁○○供明在卷，質之告訴人甲○○及唯琳機械五金有限公司之乙○○亦於本院供稱互助會是丁○○所邀，開標亦
    是丁○○（見本院卷第三十頁），雖告訴人甲○○曾提及若丁○○有事，則由丙○○幫忙開標，然據甲○○及乙○○供稱其未親自前往開標，而係由太太前往投
    標，本院調查時其就丙○○幫忙之次數及如何幫忙等細節復無法明確陳述，尚難
    遽認被告丙○○有主持開標之情事。且縱認丙○○於系爭互助會開標時曾在場幫
    忙，以系爭互助會迄止會時已開標十八次，丁○○如附表所示僅就其中九次冒標
    ，亦即另有九次開標係正常為之，丙○○苟係幫忙正常開標部分，亦無法以之確
    定與丁○○有犯意聯絡。又夫妻就日常事務本有代理之義務，丁○○堅稱其冒標
    互助會並未讓丙○○知悉，告訴人復未提出任何積極證據足以證明丙○○事前知
    悉，則丙○○於丁○○不在店內之際，代收會員送來之會款，實為一般夫妻之常
    態，要難以夫妻關係及曾收取會款一節而推定有共同招會之共犯行為。至於被告
    丙○○於其妻丁○○止會後，固曾出面與告訴人等會員協調清償會款債務，承諾
    並提出所有不動產供告訴人處分（此有被告提出之土地及建物登記簿謄本在卷足
    稽，並為告訴人證實在卷），以清償其妻債務，然此僅能說明丙○○事後承諾承
    擔其妻債務之事實，於夫妻之情觀之，應可理解，實不能擴張推定被告丙○○事
    前必與其妻共謀。再按一般家庭之經濟狀況如何，固應為夫妻雙方所了解，然如
    一方刻意掩飾致另一方未察覺，亦非無此可能，被告丙○○之妻丁○○之資力如
    何，是否有其他收入以支應會款，就被告丙○○而言，固屬其平日應了解之事項
    ，然其果未了解防範，亦僅屬其未盡責之範疇，殊難以被告丙○○對其妻主持家
    庭經濟狀況不可能完全不知情為由，而推定其有共犯行為。本案綜合卷證資料，
    對於公訴意旨所指被告丙○○涉有與其妻丁○○共同行使偽造私文書及詐欺取財
    等行為部分，客觀上尚未達於通常一般人均不致有所懷疑，而得確信其犯罪事實
    之程度，依「罪證有疑，利於被告」之法則，即應作有利於被告之認定。
四、此外，本件復查無其他積極證據足證被告有公訴人所起訴之前揭犯行，而不能證
    明其犯罪，揆諸前揭條文規定及判例意旨，應為其無罪判決之諭知，以示審慎。
    原審未依嚴格證據法則詳予認定，遽予被告論罪科刑，自有未合，被告丙○○上
    訴意旨指摘原判決不當，非無理由，自應由本院撤銷改判，並諭知被告丙○○無
    罪之判決。
據上論結，應依刑事訴訟法第三百六十九條第一項前段、第三百六十四條、第二百九
十九條第一項前段、第三百零一條第一項前段，刑法第五十六條、第二百十六條、第
二百十條、第三百三十九條第一項、第五十五條，罰金罰鍰提高標準條例第一條前段
，判決如主文。
本案經檢察官劉欽銘到庭執行職務。
中    華    民    國      九十一      年      六      月    二十五      日
                                  臺灣高等法院臺南分院刑事第三庭
                                      審判長法官  黃    崑    宗
                                            法官  林    勝    木
                                            法官  葉    居    正
右正本證明與原本無異。
如不服本判決，應於判決送達後十日內向本院提出上訴狀，其未敘述理由者並應於提
出上訴狀後十日內向本院補提理由書（應附繕本)。
                                      法院書記官  陳    嘉    琍
中    華    民    國      九十一      年      七      月      一        日
附錄法條：
刑法第二百一十六條：
行使第二百十條至第二百十五條之文書者，依偽造、變造文書或登載不實事項或使登
載不實事項之規定處斷。
刑法第二百一十條：
偽造、變造私文書，足以生損害於公眾或他人者，處五年以下有期徒刑。
刑法第三百三十九條第一項：
意圖為自己或第三人不法之所有，以詐術使人將本人或第三人之物交付者，處五年以
下有期徒刑、拘役或科或併科一千元以下罰金。
【附表】
┌──┬───────┬───────────┬────┬───────┐
│編號│犯  罪  時  間│犯    罪    方    法  │活會人數│詐  得  會  款│
├──┼───────┼───────────┼────┼───────┤
│一  │八十九年二月二│偽造「美智」名義之標單│三十二人│七十九萬零四百│
│    │十五日        │，以二萬四千七百元，詐│        │元            │
│    │              │得會款                │        │              │
└──┴───────┴───────────┴────┴───────┘
┌──┬───────┬───────────┬────┬───────┐
│二  │八十九年四月二│偽造「何」名義之標單，│三十一人│七十五萬三千三│
│    │十五日        │以二萬四千三百元，詐得│        │百元          │
│    │              │會款                  │        │              │
├──┼───────┼───────────┼────┼───────┤
│三  │八十九年五月二│偽造「何束美」名義之標│三十一人│七十五萬三千三│
│    │十五日        │單，以二萬四千三百元，│        │百元          │
│    │              │詐得會款              │        │              │
├──┼───────┼───────────┼────┼───────┤
│四  │八十九年六月二│偽造「邱傳龍」名義之標│三十一人│七十四萬零九百│
│    │十五日        │單，以二萬三千九百元，│        │元            │
│    │              │詐得會款              │        │              │
├──┼───────┼───────────┼────┼───────┤
│五  │八十九年八月二│偽造「藥局」名義之標單│三十人  │七十二萬九千元│
│    │十五日        │，以二萬四千三百元，詐│        │              │
│    │              │得會款                │        │              │
└──┴───────┴───────────┴────┴───────┘
┌──┬───────┬───────────┬────┬───────┐
│六  │八十九年九月二│偽造「鄭長平」名義之標│三十人  │七十二萬六千元│
│    │十五日        │單，以二萬四千二百元，│        │              │
│    │              │詐得會款              │        │              │
├──┼───────┼───────────┼────┼───────┤
│七  │八十九年十月二│偽造「蘇志明」名義之標│三十人  │七十二萬九千元│
│    │十五日        │單，以二萬四千三百元，│        │              │
│    │              │詐得會款              │        │              │
├──┼───────┼───────────┼────┼───────┤
│八  │八十九年十二月│偽造「陳淑芬」名義之標│二十九人│七十萬四千七百│
│    │二十五日      │單，以二萬四千三百元，│        │元            │
│    │              │詐得會款              │        │              │
├──┼───────┼───────────┼────┼───────┤
│九  │九十年四月二十│偽造「孫秀月」名義之標│二十六人│六十一萬一千元│
│    │五日          │單，以二萬三千五百元，│        │              │
│    │              │詐得會款              │        │              │
└──┴───────┴───────────┴────┴───────┘
